ACORDAO-COMPLETO-2534198

ACÓRDÃO 1796/2023 ATA 5/2023 - PRIMEIRA CÂMARA

VISTOS, relatados e discutidos estes autos de aposentadoria, os Ministros do Tribunal de Contas da União, reunidos em Sessão da 1ª Câmara, ante as razões expostas pelo Relator, e com fundamento nos arts. 1º, inciso V, e 39, inciso II, ambos da Lei 8.443, de 16 de julho de 1992 c/c o art. 259, inciso II, do Regimento Interno desta Corte de Contas, ACORDAM em:
9.1. considerar ilegal o ato constante da peça 3, relativo à aposentadoria de Guilherme Marconi Gomes de Brito, negando-lhe o registro, nos termos do art. 260, § 1º, do Regimento Interno desta Corte de Contas; 
9.2. dispensar o ressarcimento das importâncias recebidas indevidamente de boa-fé, até a ciência desta deliberação, com fulcro na Súmula 106, desta Corte de Contas;
9.3. determinar ao órgão de origem que:
9.3.1. com fundamento nos arts. 71, inciso IX, da Constituição Federal e 262 do Regimento Interno desta Corte de Contas, comunique ao interessado, no prazo de 15 (quinze) dias, contados a partir da ciência da presente deliberação, o inteiro teor deste Acórdão, e, após, faça cessar os pagamentos decorrentes do ato ora impugnado, sob pena de responsabilidade solidária da autoridade administrativa omissa;
9.3.2. corrija o valor da parcela de "quintos" incorporados no período de 22/12/1987 a 31/5/1991 (3/5) , e, com fundamento nos arts. 262, caput e § 2º, do Regimento Interno e 19, § 3º, da Instrução Normativa 78/2018, emita, no prazo de 30 dias, novo ato de aposentadoria do interessado, livre da irregularidade ora apontada, encaminhando-o a este Tribunal para oportuna deliberação; 
9.3.3. alerte o interessado no sentido de que o efeito suspensivo proveniente da interposição de eventuais recursos, caso não providos, não o exime da devolução dos valores indevidamente percebidos após a notificação;
9.3.4. envie a esta Corte de Contas, no prazo de 30 (trinta) dias, por cópia, comprovantes de que o interessado teve ciência desta deliberação; 
9.4. dar ciência desta deliberação ao Instituto Federal de Educação, Ciência e Tecnologia do Estado da Paraíba;
9.5. determinar à Sefip que:
9.5.1. acompanhe o cumprimento das determinações elencadas nos itens 9.3.1 a 9.3.4 deste Acórdão;
9.5.2. arquive os autos.

Atos de aposentadoria.

Primeira Câmara

Instituto Federal de Educação, Ciência e Tecnologia do Estado da Paraíba.

3. Interessado: Guilherme Marconi Gomes de Brito, CPF XXX.670.734-XX.

13.1. Ministros presentes: Walton Alencar Rodrigues (Presidente), Benjamin Zymler e Jhonatan de Jesus.
13.2. Ministro-Substituto convocado: Augusto Sherman Cavalcanti (Relator).
13.3. Ministro-Substituto presente: Weder de Oliveira.

AUGUSTO SHERMAN

Cuidam os presentes autos da aposentadoria de Guilherme Marconi Gomes de Brito, ex-servidor do Instituto Federal de Educação, Ciência e Tecnologia do Estado da Paraíba, conforme os termos constantes da peça 3, cujo ato foi encaminhado ao Tribunal por intermédio do sistema Sisac, na sistemática definida na IN 78/2018, com parecer do órgão de Controle Interno pela legalidade. 
2.	A unidade técnica, ao analisar os fundamentos legais da concessão e as informações prestadas pelo órgão do controle interno, lavrou a instrução vista à peça 5, adiante parcialmente transcrita, com eventuais ajustes de forma:
" (...) 
EXAME TÉCNICO
Exame das constatações
3. Os procedimentos para exame, apreciação e registro de atos de pessoal encontram-se estabelecidos na Instrução Normativa TCU 78/2018 e na Resolução TCU 206/2007. Essas normas dispõem que os atos de pessoal disponibilizados por meio do e-Pessoal devem ser submetidos previamente a críticas automatizadas, com base em parâmetros predefinidos. 
4. As críticas das informações cadastradas na etapa de coleta do ato foram elaboradas e validadas levando-se em conta as peculiaridades de cada ato. Os itens verificados nessa etapa são inerentes a dados cadastrais, fundamentos legais, mapa de tempo, ficha financeira, assim como eventuais ocorrências de acumulação. Trata-se de verificações abrangentes, minuciosas e precisas e sem a necessidade de ação humana e, portanto, menos suscetível a falhas. As críticas aplicadas estão discriminadas no sistema, no Menu e-Pessoal, opção "Crítica", que podem ser acessadas mediante concessão de perfil específico a servidores do TCU responsáveis pela análise. 
5. Além das críticas automatizadas, há verificação humana adicional no caso de haver alertas do sistema ou informações não formatadas, como esclarecimentos do gestor ou do controle interno. 
6. As críticas também consideram os registros do Sistema Integrado de Administração de Recursos Humanos (Siape) . O Siape disponibiliza informações atualizadas sobre as parcelas que integram os proventos, diferentemente, portanto, do e-Pessoal, que informa as parcelas no momento 
7. Essa confrontação com o Siape fornece uma visão atual e verdadeira da situação, o que permite descaracterizar irregularidades e inconsistências que, embora constantes do e-Pessoal, já foram corrigidas. 
8. As verificações detectadas no ato encontram-se discriminadas na aba de pendências do ato no sistema e-Pessoal, bem como no espelho do ato contemplado por esta instrução. Exame das Constatações 
9. Ato: 34191/2018 - Inicial - Interessado (a) : GUILHERME MARCONI GOMES DE BRITO - CPF: XXX.670.734-XX 
9.1. Parecer do Controle Interno: considerar o ato Legal. 
9.2. Constatações e análises: 
9.2.1. Houve o registro de pelo menos uma rubrica com 'Denominação para análise pelo TCU = Vantagem de caráter pessoal (82107 - VPNI ART.62-A LEI 8112/90 - AP (Vantagem de caráter pessoal - VPNI art. 62-A Lei 8.112/90) - R$ 411,08) . 
	a. Justificativa do Gestor de Pessoal: Não há. Verificação efetuada no âmbito do TCU. 
	b. Análise do Controle Interno: Não há. Verificação efetuada no âmbito do TCU. 
	c. Análise da Equipe Técnica: Legal A concessão da vantagem de quintos ou décimos está em consonância com a jurisprudência deste Tribunal e os critérios das Leis 8.911/1994 e 9.624/1998 (os períodos anteriores a 8/4/1998 são suficientes para a incorporação da vantagem de quintos) . 
9.2.2. Houve o registro de pelo menos uma rubrica com 'Denominação para análise pelo TCU = Decisão judicial (10289 - DECISAO JUDICIAL N TRAN JUG AP (Decisão judicial - Outros) - R$ 5.766,60) .
	a. Justificativa do Gestor de Pessoal: Não há. Verificação efetuada no âmbito do TCU. 
	b. Análise do Controle Interno: Não há. Verificação efetuada no âmbito do TCU. 
	c. Análise da Equipe Técnica: Ilegal 
	Esta Corte de Contas já firmou entendimento de que é legítima a incorporação de parcelas de funções comissionadas, de Instituições Federais de Ensino, nos valores estipulados pela Portaria 474/1987-MEC, desde que incorporadas até 31/10/1991 e pagas sob a forma de vantagem pessoal nominalmente identificada - VPNI, sujeitando-se apenas aos reajustes gerais do funcionalismo público (Acórdão 1283/2006-TCU-Segunda Câmara) . O que tem motivado o Tribunal a julgar diversos atos de aposentadoria ilegais é a modificação da base de cálculo da vantagem ao longo do tempo, devido a inclusão de vantagens posteriormente concedidas. No caso em tela, o ex-servidor incorporou 3/5 FC5, cujo valor aceito pela jurisprudência desta Corte é de R$ 2.584,32. Assim, o valor pago está acima do permitido por esta Corte de Contas. 
9.3. 	O quadro resumo de ocorrências e, quando for o caso, o detalhamento da norma legal e da jurisprudência para as inconsistências acima elencadas encontra-se no anexo II dessa instrução. 
CONCLUSÃO 
10. 	A abrangência e a profundidade das verificações levadas a efeito fundamentam convicção de que o ato 34191/2018 pode ser apreciado pela ilegalidade, em razão das irregularidades apontadas no item Exame das Constatações desta instrução, que representam afronta à legislação e à jurisprudência de referência.
 (...) "
3.	A unidade técnica encerrou sua instrução com proposta de ilegalidade da aposentadoria em relevo, com negativa de registro do ato concessório respectivo, fazendo-se as determinações pertinentes.
4.	O Ministério Público, neste ato representado pelo Procurador Júlio Marcelo de Oliveira, mediante sucinto parecer espelhado à peça 7, concertou em uníssono com a proposta alvitrada pela Sefip.
É o Relatório.

não há.

Procurador Júlio Marcelo de Oliveira.

PESSOAL. APOSENTADORIA. INCORPORAÇÃO DE FRAÇÃO DE "QUINTOS" COM FUNDAMENTO NA PORTARIA MEC 474/1987. PAGAMENTO A MAIOR DA PARCELA CORRESPONDENTE EM DESACORDO COM OS PARÂMETROS DE REFERÊNCIA ADOTADOS PELA JURISPRUDÊNCIA DA CORTE DE CONTAS. ILEGALIDADE DA CONCESSÃO E NEGATIVA DO RESPECTIVO ATO CONCESSÓRIO. DETERMINAÇÕES. CIÊNCIA.

APOSENTADORIA (APOS)

Versam os presentes autos acerca da aposentadoria de Guilherme Marconi Gomes de Brito, ex- servidor do Instituto Federal de Educação, Ciência e Tecnologia do Estado da Paraíba. 	
2.	A unidade técnica opinou pela ilegalidade da concessão ora em apreço, tendo em vista que os proventos do interessado estão sendo pagos em valores superiores ao realmente devido, em decorrência de irregularidade no cálculo da parcela de "quintos" incorporados no período compreendido entre 22/12/1987 a 31/5/1991 (3 anos, 5 meses e 12 dias) , o que viria a ensejar a ilegalidade da aposentadoria em tela e a subsequente recusa de registro do ato concessório correspondente. O Ministério Público, mediante sucinto Parecer espelhado à peça 7, anuiu à proposição da unidade técnica instrutiva.  
3.	No mérito, quanto ao pagamento da vantagem de "quintos" auferidos pelo interessado com base na Portaria-MEC 474/1987, ressalto que o entendimento desta Corte de Contas é no sentido de ser legítima tal incorporação, ressalvando-se que os parâmetros de cálculo fixados na referida portaria somente se aplicam até o advento da Lei 8.168/1991, diploma legislativo que estabeleceu novas diretrizes para a retribuição das então Funções Comissionadas previstas na sobredita portaria, transformando-as, a partir daí, em Funções Gratificadas e Cargos de Direção. 
4.	Vale lembrar que o cálculo das FCs estava previsto no art. 2º da Portaria - MEC 474/1987, estabelecia que:
	Art. 2º. As Funções Comissionadas são previstas no Anexo I, devendo ser exercidas em regime de tempo integral. 
Parágrafo Único. A remuneração das Funções Comissionadas previstas no Anexo I terá valor igual ao da remuneração do Professor Titular da carreira do Magistério Superior em regime de Dedicação Exclusiva, com Doutorado, acrescida dos percentuais a seguir especificados:
	FC
	1
	80%

	FC
	2
	65%

	FC
	3
	55%

	FC
	4
	40%

	FC
	5
	30%

	FC
	6
	20%.

5. 	Tendo em vista as alterações de moedas ocorridas em julho de 1993 e junho de 1994, foi adotada a tabela de remuneração vigente em janeiro de 1995 como referência para o cálculo da referida VPNI.
6.	A tabela a seguir apresenta os valores da VPNI integral para cada FC, conforme a jurisprudência do TCU.
	Função
	%
	Remuneração (*) 
	Valor do acréscimo
	Total da VPNI em 1995
	Índices (**) 
	Valor total da VPNI (5/5) 

	FC-1
	80
	3.169,37
	2.535,49
	5.704,86
	1,04535
	5.963,58

	FC-2
	65
	3.169,37
	2.060,09
	5.229,46
	1,04535
	5.466,61

	FC-3
	55
	3.169,37
	1.743,15
	4.912,52
	1,04535
	5.135,30

	FC-4
	40
	3.169,37
	1.267,74
	4.437,11
	1,04535
	4.638,34

	FC-5
	30
	3.169,37
	950,81
	4.120,18
	1,04535
	4.307,03

	FC-6
	20
	3.169,37
	633,87
	3.803,24
	1,04535
	3.975,72

	FC-7
	0
	3.169,37
	0
	3.169,37
	1,04535
	3.313,10

 (*) Remuneração do cargo de Professor Titular com dedicação exclusiva e doutorado em janeiro/1995 - vencimento mais GAE, no percentual de 160%, instituída pela Lei Delegada 13/1992, majorada pela Lei 8.676/1993.
 (**) Aumentos lineares de 1995 a 2013 (1% + 3,5% = 1,01 x 1,035) 
	VPNI Integral
	1 quinto
	2 quintos
	3 quintos
	4 quintos
	FC

	5.963,58
	1.192,72
	2.385,43
	3.578,15
	4.770,86
	1

	5.466,61
	1.093,32
	2.186,64
	3.279,97
	4.373,29
	2

	5.135,30
	1.027,06
	2.054,12
	3.081,18
	4.108,24
	3

	4.638,34
	927,67
	1.855,34
	2.783,00
	3.710,67
	4

	4.307,03
	861,41
	1.722,81
	2.584,22
	3.445,62
	5

	3.975,72
	795,14
	1.590,29
	2.385,43
	3.180,58
	6

	3.313,10
	662,62
	1.325,24
	1.987,86
	2.650,48
	7

7. 	Conforme consta da peça 3, o interessado recebe atualmente o valor de R$ 5.766,60 a título de FC Judicial, com base na Ação Trabalhista 196/1990 - PB, ainda em trâmite no Superior Tribunal do Trabalho (peça 3, p. 95/97) . 
8. 	Contudo, no que tange à função comissionada (FC-5) decorrente do exercício do cargo de Chefe do Departamento de Pessoal do Instituto Federal de Educação, Ciência e Tecnologia do Estado da Paraíba no período de 22/12/1987 a 31/5/1991 (3 anos 5 meses e 12 dias) , ainda que se reconheça o límpido direito do interessado à percepção da vantagem, o valor atualmente pago a seu título não guarda conformidade com o disposto na norma que o fundamenta (Portaria MEC-474) , nem com a vasta jurisprudência há muito firmada nesta Corte de Contas, conforme demonstrado nas tabelas acima. 
9.	Com efeito, considerando que o interessado incorporou a fração de 3/5 da FC-5 e que a retribuição integral (5/5) dessa função comissionada consiste no valor de R$ 4.307,03, conclui-se que a importância de fato devida será o resultado de R$ 4.307,03: 5 x 3 = R$ 2.584,22. Assim, verificado o pagamento a maior no montante de R$ 3.182,38, tenho que a aposentadoria do Sr. Guilherme Marconi Gomes de Brito não poderá prosperar nos moldes em que foi concedida, cabendo à origem emitir novo ato concessório encaminhando-o ao Tribunal nos prazos e termos regimentais, para oportuna deliberação.
10.	Consigno, ainda, que o ato em análise deu entrada nesta Corte de Contas em prazo inferior a cinco anos, não sendo aplicável, portanto, a orientação do STF consubstanciada no RE 636.553/RS, aplicando-se, por fim, o Enunciado 106 da Súmula de Jurisprudência deste Tribunal quanto ao ressarcimento das importâncias indevidamente recebidas de boa-fé, até a data do conhecimento desta deliberação.  
Ex positis, acolhendo a proposta alvitrada pela unidade técnica a que anuiu o representante do Ministério Público, manifesto-me por que o Tribunal aprove o acórdão que ora submeto à deliberação deste Colegiado. 
TCU, Sala das Sessões, em 14 de março de 2023.
AUGUSTO SHERMAN CAVALCANTI 
Relator